【裁判字號】    96,訴,1264
【裁判日期】    980223
【裁判案由】    履行契約
【裁判全文】
臺灣桃園地方法院民事判決              96年度訴字第1264號
原      告  癸○○
            壬○○
            寅○○
            辛○○
            甲○○○
            庚○○
            己○○○
            丁○○
共      同
訴訟代理人  彭成青律師
被      告  丙○○○
            戊○○
            洪惠平律師即被繼承人丑○○之遺產管理人
上列當事人間請求土地所有權移轉登記事件，於民國98年2 月9
日辯論終結，本院判決如下：
    主  文
被告丙○○○應將坐落桃園縣觀音鄉○○段1919地號土地應有部
分1000分之87移轉登記予原告丁○○；應有部分1000分之23 移
轉登記予原告癸○○等7 人公同共有。
被告戊○○應將坐落桃園縣觀音鄉○○段1919地號土地應有部分
1000分之107 移轉登記予原告癸○○等7 人公同共有。
被告洪惠平律師即被繼承人丑○○之遺產管理人應將坐落桃園縣
觀音鄉○○段1919地號土地應有部分1000分之107 移轉登記予原
告癸○○等7 人公同共有。
訴訟費用由被告負擔。
     事實及理由
一、按訴狀送達後，原告不得將原訴變更或追加他訴，但擴張或
    減縮應受判決事項之聲明者，不在此限；被告於訴之變更、
    追加無異議而為本案之言詞辯論者，視為同意訴之變更、追
    加，民事訴訟法第255 條第1 項但書第3 款、第2 項分別定
    有明文。查本件原告起訴時主張被告丙○○○、戊○○應連
    帶將坐落桃園縣觀音鄉○○段1919地號土地（下稱系爭土地
    ）應有部分1000分之87移轉登記予原告丁○○；應連帶將系
    爭土地應有部分1000分之237 移轉登記予原告癸○○等7 人
    公同共有。嗣於民國97年4 月2 日具狀追加被告洪惠平律師
    即被繼承人丑○○之遺產管理人為被告，而被告等對於原告
    訴之追加均無異議，而於97年6 月25日為本案之言詞辯論，
    視為同意原告追加；另原告又於98年2 月9 日當庭變更訴之
    聲明為被告丙○○○應將系爭土地應有部分1000分之87移
    轉登記予原告丁○○；被告丙○○○應將系爭土地應有部
    分1000分之23移轉登記予原告癸○○等7 人公同共有；被
    告戊○○、洪惠平律師應分別將系爭土地應有部分1000分之
    107 移轉登記予原告癸○○等7 人公同共有，核屬減縮應受
    判決事項之聲明，以上訴之追加及減縮應受判決事項之聲明
    ，依首開規定，均應准許。復被告洪惠平律師經合法通知，
    未於最後言詞辯論期日到場，查無民事訴訟法第386 條各款
    所列情形，爰依原告之聲請，由其一造辯論而為判決。
二、原告主張：
(一)、系爭土地係訴外人梁湯埔妹、俞林順、吳阿連共同出資向地
    主林鎔妹購得，因地目為「田」，依法不能分割，遂約定先
    以訴外人梁湯埔妹之名義辦理所有權移轉登記，系爭土地之
    處分、使用權則歸個人，俟將來能辦理分割時，訴外人梁湯
    埔妹即應將系爭土地，依比例分別移轉予訴外人俞林順、吳
    阿連。其後訴外人吳阿連分別將其所購得系爭土地中之部分
    轉賣予訴外人即原告癸○○、壬○○、寅○○、辛○○、甲○○○、庚○○、己○○○等7 人（下稱原告癸○○等7人
    ）之被繼承人曾憲泉（曾憲泉已於86年12月19日死亡）及原
    告丁○○。並因訴外人梁湯埔妹、曾憲泉、丁○○需分別於
    所購土地上各自建屋居住，遂於75年1 月16日由訴外人梁湯
    埔妹將系爭土地所有權全部移轉登記予訴外人曾憲泉，再由
    訴外人曾憲泉於77年4 月28日移轉登記予原告丁○○，再由
    原告丁○○於78年9 月5 日移轉登記予訴外人梁湯埔妹，再
    由訴外人梁湯埔妹於79年6 月5 日移轉登記予原告丁○○，
    再由原告丁○○於80年4 月15日移轉登記予訴外人梁湯埔妹
    ，以此先後取得系爭土地所有權之方式，由訴外人梁湯埔妹
    在系爭土地上興建門牌號碼桃園縣觀音鄉○○村○ 鄰○○路
    ○ 段930 號；訴外人曾憲泉興建門牌號碼桃園縣觀音鄉○○
    村○ 鄰○○路○ 段932 號；原告丁○○興建門牌號碼桃園縣
    觀音鄉○○村○ 鄰○○路○ 段934 號建物各1 棟。
(二)、嗣因訴外人梁湯埔妹、曾憲泉、原告丁○○及另一向訴外人
    梁湯埔妹購買部分系爭土地之訴外人俞月琴等人，為確定彼
    此間就系爭土地之權利範圍，遂於81年8 月5 日簽立共同購
    地合約書1 份（下稱系爭合約書），其中第1 條載明：系爭
    土地係由訴外人梁湯埔妹、俞林順、吳阿連共同出資購得，
    經商議登記訴外人梁湯埔妹名下，容後遇有出售或分割時，
    登記人無條件辦理過戶；第2 條載明：系爭土地購買後，訴
    外人吳阿連所買部分轉賣予原告丁○○，訴外梁湯埔妹所買
    部分轉賣予訴外人曾憲泉、俞月琴（按訴外人曾憲泉係向訴
    外人吳阿連購得部分系爭土地，此部分所載曾憲泉向訴外人
    梁湯埔妹購得部分系爭土地，乃誤載），各人所有面積如附
    圖所示，辦理過戶事項如第1 條同；第4 條則載明：系爭土
    地地目為「田」，目前不能分割，本約有效期間至政府開放
    准予分割登記完畢為止等情。是訴外人梁湯埔妹顯與原告丁○○及訴外人曾憲泉、俞月琴等就渠所分別購得之系爭土地
    應有部分，成立借名登記契約，即渠等約定系爭土地在得分
    割前，暫登記訴外人梁湯埔妹名下。
(三)、訴外人梁湯埔妹已於81年8 月21日死亡，訴外人梁湯埔妹與
    原告丁○○及訴外人曾憲泉、俞月琴間之借名登記契約，顯
    已因訴外人梁湯埔妹死亡而消滅。經依系爭合約附圖比例計
    算後，原告丁○○所有並借名登記者為系爭土地應有部分約
    1000分之216 （面積約223 平方公尺）；訴外人曾憲泉所有
    並借名登記者為系爭土地應有部分約1000分之237 （面積約
    244 平方公尺）。訴外人梁湯埔妹之繼承人自負有依上開比
    例移轉系爭土地應有部分予原告丁○○及訴外人曾憲泉之繼
    承人即原告癸○○等7人之義務。
(四)、被告丙○○○、戊○○及丑○○（按丑○○於82年8 月30日
    死亡，因所遺財產現處於無人管領之狀態，經本院選任洪惠
    平律師為其遺產管理人）、訴外人鍾梁喜妹、吳梁信妹為訴
    外人梁湯埔妹之繼承人，就借名登記於訴外人梁湯埔妹名下
    之系爭土地有於84年12月11日辦理繼承及分割登記，本均負
    有履行上開所有權移轉之義務，然其後訴外人吳梁信妹、鍾
    梁喜妹分別於85年2 月28日、85年3 月13日，均以贈與為原
    因，將其所繼承系爭土地應有部分5 分之1 ，分別移轉登記
    予被告丙○○○、戊○○，是原告僅向被告丙○○○、戊○○、丑○○請求履行上開所有權移轉義務，然經多次催討，
    僅被告戊○○於96年6 月25日，將系爭土地應有部分1000分
    之129 移轉登記予原告丁○○，其餘部分至今均未移轉，是
    被告仍負有將系爭土地應有部分1000分之237 移轉登記予原
    告癸○○等7 人；將系爭土地應有部分1000分之87（1000分
    之000 00000分之129 ＝1000分之87）移轉登記予原告丁○○之義務。
(五)、被告戊○○另於96年6 月25日，以買賣為原因，將系爭土地
    應有部分1000分之71移轉登記予壬○○；被告丙○○○則於
    96年6 月25日，均以買賣為原因，分別將系爭土地應有部分
    1000分之200 、1000分之1 、1000分之34、1000分之3 、10
    00分之52移轉登記予訴外人俞月琴、乙○○、林劉月華、吳
    冽壽、曾繁漢，是至今被告丙○○○僅有系爭土地應有部分
    1000分之110 、被告戊○○僅有系爭土地應有部分1000分之
    200 、丑○○則遺有系爭土地應有部分1000分之200 ，爰依
    借名契約消滅後之返還請求權及繼承等法律關係，請求被告
    分別移轉系爭土地應有部分予原告等語。
(六)、並聲明：被告丙○○○應將系爭土地應有部分1000分之87
    移轉登記予原告丁○○；被告丙○○○應將系爭土地應有
    部分1000分之23移轉登記予原告癸○○等7 人公同共有；
    被告戊○○、丑○○之遺產管理人洪惠平律師應分別將系爭
    土地應有部分1000分之107 移轉登記予原告癸○○等7 人公
    同共有。
三、被告戊○○、丙○○○則均以：我們已將部分土地移轉登記
    給原告，現在我們的應有部分也沒有比較多，所以不能再向
    我們請求，另外我們也不知道有系爭合約存在，系爭合約所
    載簽訂日期，是訴外人梁湯埔妹生病期間，應該無法簽立系
    爭合約，所以我們否認系爭合約上印文之真正，原告不能以
    該合約所附附圖來計算各人應有部分等語；被告洪惠平律師
    即被繼承人丑○○之遺產管理人則未於最後言詞辯論期日到
    場，依其前所作聲明及陳述略以：系爭合約附圖非地政機關
    測量所得，應到現場量測等語，資為抗辯。並均聲明：原告
    之訴駁回。
四、兩造不爭執事項：
(一)、系爭土地係訴外人梁湯埔妹、俞林順、吳阿連共同出資向地
    主林鎔妹購得，因系爭土地地目為「田」，依當時法令，不
    能分割，遂約定以訴外人梁湯埔妹之名義辦理所有權移轉登
    記，系爭土地之處分、使用權則歸個人，俟將來能辦理分割
    時，訴外人梁湯埔妹即應將系爭土地，依比例分別移轉予訴
    外人俞林順、吳阿連。其後訴外人吳阿連分別將其所購得系
    爭土地中之部分轉賣予訴外人曾憲泉及原告丁○○。並因訴
    外人梁湯埔妹、曾憲泉、原告丁○○需分別於所購土地上各
    自建屋居住，遂於75年1 月16日由訴外人梁湯埔妹將系爭土
    地所有權全部移轉登記予訴外人曾憲泉，再由訴外人曾憲泉
    於77年4 月28日移轉登記予原告丁○○，再由原告丁○○於
    78 年9月5 日移轉登記予訴外人梁湯埔妹，再由訴外人梁湯
    埔妹於79年6 月5 日移轉登記予原告丁○○，再由原告丁○○於80年4 月15日移轉登記予訴外人梁湯埔妹，以此先後取
    得所有權之方式，由訴外人梁湯埔妹在系爭土地上興建門牌
    號碼桃園縣觀音鄉○○村○ 鄰○○路○ 段930 號；訴外人曾
    憲泉興建門牌號碼桃園縣觀音鄉○○村○ 鄰○○路○ 段93 2
    號；訴外人丁○○興建門牌號碼桃園縣觀音鄉○○村○ 鄰○○路○ 段934 號建物各1 棟。
(二)、原告所提出之系爭合約書第1 條載明：系爭土地係由訴外人
    梁湯埔妹、俞林順、吳阿連共同出資購得，經商議登記訴外
    人梁湯埔妹名下，容後遇有出售或分割時，登記人無條件辦
    理過戶；第2 條載明：系爭土地購買後，訴外人吳阿連所買
    部分轉賣予原告丁○○，訴外梁湯埔妹所買系爭土地中之部
    分轉賣予訴外人曾憲泉、俞月琴，各人所有面積如附圖所示
    ，辦理過戶事項如第1 條同；第4 條則載明：系爭土地地目
    為「田」，目前不能分割，本約有效期間至政府開放准予分
    割登記完畢為止等情。
(三)、訴外人曾憲泉係向訴外人吳阿連購得部分系爭土地，系爭合
    約書所載訴外人曾憲泉係向訴外人梁湯埔妹購得部分系爭土
    地等語，乃誤載。
(四)、訴外人梁湯埔妹已於81年8 月21日死亡，被告丙○○○、戊○○及丑○○、鍾梁喜妹、吳梁信妹為其繼承人，並有於84
    年12月11日辦理繼承及分割登記，各有系爭土地應有部分各
    5 分之1 ；訴外人吳梁信妹、鍾梁喜妹分別於85年2 月28日
    、85年3 月13日，均以贈與為原因，將其所繼承系爭土地應
    有部分5 分之1 ，分別移轉登記予被告丙○○○、戊○○；
    被告戊○○又於96年6 月25日，均以買賣為原因，分別將系
    爭土地應有部分1000分之129 、1000分之71移轉登記予原告
    丁○○及壬○○；被告丙○○○則於96年6 月25日，均以買
    賣為原因，分別將系爭土地應有部分1000分之200 、1000分
    之1 、1000分之34、1000分之3 、1000分之52移轉登記予訴
    外人俞月琴、乙○○、林劉月華、吳冽壽、曾繁漢，是至今
    被告丙○○○僅有系爭土地應有部分1000分之110 、被告戊○○僅有系爭土地應有部分1000分之200 、丑○○則遺有系
    爭土地應有部分1000分之200 。另丑○○於82年8 月30日死
    亡，因所遺財產現處於無人管領之狀態，經本院選任洪惠平
    律師為其遺產管理人。
(五)、以上並有共同購地合約書及附圖、系爭土地登記謄本、除戶
    戶籍謄本、本院97年度財管字第9 號裁定、系爭土地及其上
    建物之現狀照片等件為證。
五、原告主張系爭土地係由訴外人梁湯埔妹、俞林順、吳阿連共
    同出資購得後，借名登記予訴外人梁湯埔妹名下，並約定容
    後遇有出售或分割時，登記人無條件辦理過戶；其後訴外人
    吳阿連分別將其所購得系爭土地中之部分轉賣予訴外人曾憲
    泉及原告丁○○，遂由訴外人梁湯埔妹、曾憲泉、丁○○先
    後登記為系爭土地所有權人並各於系爭土地上興建上開房屋
    後，最後將系爭土地所有權轉登記予訴外人梁湯埔妹名下等
    情，固為被告所不爭執，然原告另主張系爭合約書乃訴外人
    梁湯埔妹所簽立，其內載明訴外人梁湯埔妹與曾憲泉、丁○○、俞月琴等人就系爭土地之所有面積如附圖所示，經依該
    附圖比例計算，原告丁○○所購得並借訴外人梁湯埔妹名義
    登記者為系爭土地應有部分1000分之216 （面積約223 平方
    公尺）；訴外人曾憲泉所購得並借訴外人梁湯埔妹名義登記
    者為系爭土地應有部分1000分之237 （面積約244 平方公尺
    ）等情，則均為被告所否認，並均以前詞置辯，是本件爭點
    厥為：原告丁○○、訴外人曾憲泉所購得系爭土地之應有
    部分並借訴外人梁湯埔妹名義登記之比例為何？原告請求
    被告移轉系爭土地應有部分是否有據？分述如下：
(一)、原告就其主張原告丁○○所購得並借訴外人梁湯埔妹名義登
    記者為系爭土地應有部分1000分之216 （面積約223 平方公
    尺）；訴外人曾憲泉所購得並借訴外人梁湯埔妹名義登記者
    為系爭土地應有部分1000分之237 （面積約244 平方公尺）
    等情，已據其提出81年8 月5 日所簽立之系爭合約書1 份及
    所附現占用略圖1 份為證，原告雖否認上開文書之真正，然
    詰之證人即負責撰寫系爭合約之子○○於97年8 月6 日本院
    審理時證稱：系爭合約書是我所寫，當初寫合約書時，我確
    定訴外人梁湯埔妹、曾憲泉、原告丁○○均有在場，至於訴
    外人俞月琴是否在場我不確定，因為被告丙○○○是訴外人
    俞月琴的母親，所以至少也有一人在場，因為合約書有好幾
    份，有些是在場人自己用印，有些是在場人互相蓋的，這幾
    位立合約書人，是先出資買了系爭土地後，擔心未來土地移
    轉登記發生爭執，所以才寫這份合約書等語，細繹證人之證
    言，除可陳述簽訂系爭合約時在場之人員外，且就兩造間如
    何用印、當事人間之親屬關係，甚至，本件係因立約人前已
    購得系爭土地，僅因免爭執，遂簽訂此約等細節，均能陳述
    明確；且證人與兩造間均無利害關係，為兩造所不爭執，尚
    無甘冒偽證罪之危險，而為虛偽陳述之必要，其證言自堪採
    信。再訴外人梁湯埔妹、曾憲泉、原告丁○○先後購得系爭
    土地應有部分後，為能在系爭土地上各自建屋居住，遂以上
    開先後取得系爭土地所有權之方式，分別在系爭土地上建有
    上開房屋各1 棟，除為兩造所不爭執外，且經本院依原告聲
    請會同桃園縣中壢地政事務所測量人員至現場履勘、施測，
    結果上開3 棟建物前方均面向中山路、後方均為空地、3 棟
    建物彼此相連、相連之順序、坐落之位置、加計各建物向後
    延伸之空地面積等，均大致與系爭合約附圖所示各人所有土
    地情形及比例相符，有本院勘驗測量筆錄及複丈成果圖各1
    份在卷可稽；而系爭合約簽訂日期為81年8 月5 日，訴外人
    梁湯埔妹、曾憲泉、原告丁○○先後移轉所有權建屋之期間
    則為75年1 月16日起，至80年4 月15日間，亦有系爭土地登
    記謄本、土地登記簿在卷可證，益徵訴外人梁湯埔妹、曾憲
    泉、原告丁○○係先後購得系爭土地應有部分後，因無法分
    割後移轉登記予個人，遂先以上開所有權移轉方式，各自在
    系爭土地上建屋後，將其個人所購應有部分借訴外人梁湯埔
    妹名義登記；且其後為免爭執，遂再於81年8 月5 日簽立系
    爭合約確定彼此間就系爭土地之權利範圍無誤。被告空言否
    認系爭合約真正，顯非可採。
(二)、系爭合約乃訴外人梁湯埔妹、曾憲泉、原告丁○○共同簽訂
    用以確定彼此間就系爭土地之權利範圍，已如前述，系爭合
    約第2 條載明：... 各人所有面積如附圖所示，辦理過戶事
    項如第1 條（即商議登記訴外人梁湯埔妹名下，容後遇有出
    售或分割時，登記人無條件辦理過戶等情）等情，亦有該合
    約書及所附附圖附卷足稽，原告主張應以系爭合約之附圖作
    為判斷訴外人曾憲泉、原告丁○○所購得並借訴外人梁湯埔
    妹名義登記比例之依據，即屬有據。被告空言辯稱不得以該
    附圖作為計算各人應有部分之依據云云，即屬無據，尚非可
    採。經本院指示桃園縣中壢地政事務所測量人員，依系爭合
    約附圖比例，套繪複丈成果圖，結果系爭合約附圖所示原告
    丁○○所購得並借訴外人梁湯埔妹名義登記者大約為283 平
    方公尺（換算應有部分為1000分之274） ；訴外人曾憲泉所
    購得並借訴外人梁湯埔妹名義登記者大約為245 平方公尺（
    換算應有部分為1000分之237） ，雖因此部分係以他圖套繪
    而非實測，且所用系爭合約附圖，僅當事人自繪，非經專業
    地政人員測繪，其經套繪之結果，應有相當之誤差，然本件
    原告丁○○所主張借訴外人梁湯埔妹名義登記者僅為面積約
    223 平方公尺（換算應有部分為1000分之216） ，小於該套
    繪結果約100 分之21｛（283 平方公尺－223 平方公尺）÷
    283 平方公尺＝0.21｝，再參酌原告丁○○所建上開房屋坐
    落之位置、面積及其後空地之大小等，與其所主張者大致相
    符，足認原告丁○○主張其借訴外人梁湯埔妹名義登記者為
    面積約223 平方公尺（換算應有部分為1000分之216） ，除
    有所據外，亦屬合理，即屬可採。至於原告癸○○等7 人主
    張訴外人曾憲泉借訴外人梁湯埔妹名義登記者為面積約244
    平方公尺（換算應有部分為1000分之237） ，雖僅略小於上
    開套繪之結果（應有部分經四捨五入後無差異），然其已另
    提出被告不爭執真正之訴外人曾憲泉與吳阿連於67年8 月31
    日所簽立之不動產買賣契約書原本1 份為證，該契約載明訴
    外人吳阿連所出售者為系爭土地面積85坪（換算後即280.99
    平方公尺）等情，亦經本院核對該契約書原本後影印附卷，
    是依該契約所載，訴外人曾憲泉原來所購買者，顯然大於依
    系爭合約附圖套繪結果及原告癸○○等7 人所主張者，再參
    酌訴外人曾憲泉所建上開房屋坐落之位置、面積及其後空地
    之大小等，亦與其所主張者大致相符，亦足認原告癸○○等
    7 人所主張訴外人曾憲泉借訴外人梁湯埔妹名義登記者為面
    積244 平方公尺（換算應有部分為1000分之237）， 應屬有
    據、合理、妥適，亦為可採。
(三)、按85年1 月26日信託法公布施行前，所謂信託行為，係指委
    託人為自己或第三人之利益，以一定之財產為信託財產，將
    之移轉於受託人，由受託人管理或處分，以達成一定經濟上
    或社會上目的之行為；所謂信託，係指信託人為自己或第三
    人之利益，以特定財產為信託財產，移轉與受託人管理或處
    分，以達成一定之經濟上或社會上目的之行為。受託人不特
    就信託財產承受權利人之名義，且須就信託財產依信託契約
    之內容為積極之管理或處分。倘信託人僅將其財產在名義上
    移轉與受託人，而有關信託財產之管理、使用或處分悉仍由
    信託人自行為之，是為消極信託，除有確實之正當原因外，
    通常多屬通謀之虛偽意思表示，易助長脫法行為，應難認為
    合法」（最高法院94年度台上字第709 號、79年度台上字第
    2757號裁判意旨參考）。次按借名登記與信託法公布施行前
    之信託行為，2 者之要件並不相同，前者係約定一方所有應
    經登記之財產以他方為登記名義人，而後者則指委託人授與
    受託人超過經濟目的之權利，但僅許可其於經濟目的範圍內
    行使權利之法律行為而言；本件被上訴人僅以其購買之系爭
    4 筆土地，名義上登記於上訴人之被繼承人鍾○胤名下，鍾
    ○胤自始未負管理、處分之義務，該不動產之管理、使用、
    處分悉由被上訴人自行辦理，自與信託契約之要件不符。
    本件純粹係借名登記，依訂約當時具體之情形觀察，並非信
    託契約，當事人之真意，係被上訴人將其出資買受之系爭4
    筆土地，以買賣為原因移轉登記與鍾○胤名下，而管理、使
    用、處分權仍屬於被上訴人之無名契約，其契約重在當事人
    間之信任關係，並無不法，理由正當，應屬合法有效之契約
    ，性質與委任契約類同，應類推適用委任關係終止、消滅之
    規定，不因被上訴人將契約名之為信託契約，而影響該借名
    登記契約終止或消滅與否之判斷（最高法院92年度台上1263
    號、91年度台上字第1871號裁判可供參考）。是85年1 月26
    日信託法公布施行前，信託契約之成立，務須當事人間有成
    立信託契約之合意，而由信託人為受益人之利益或特定目的
    ，將所享有之財產權移轉予受任人或為其他處分，進而授予
    受任人超過經濟上目的之權利，許可受任人於經濟目的範圍
    內行使權利為契約之內容，且須對信託財產，依信託契約所
    定內容為積極之管理或處分，始堪認有信託契約關係之存在
    ，並非將自己之財產，以他人名義登記時，當然即有信託關
    係存在，倘權利人僅以其購買之不動產，名義上登記於他人
    名下，該他人自始未負責管理、處分，而將該不動產之管理
    、使用、處分悉仍由權利人自行為之，即係側重於權利人與
    該他人間信任關係之純粹「借名登記」契約。本件系爭合約
    書係於信託法公布施行之前，自應參酌上開說明，以判斷兩
    造間此部分法律關係為何。參諸系爭合約書約定內容及訴外
    人梁湯埔妹、曾憲泉、原告丁○○等人購得系爭土地後，各
    自在系爭土地上依比例建屋居住等情，可知訴外人曾憲泉、
    原告丁○○等人就渠等所購買之系爭土地，僅以訴外人梁湯
    埔妹名義登記為所有權人，而無使訴外人梁湯埔妹取得實質
    所有權或其他積極權利之意無訛。是本件訴外人梁湯埔妹與
    訴外人曾憲泉、原告丁○○等人所為約定，純屬借名登記之
    無名契約，並非信託契約，亦堪認定。再按借名登記契約，
    乃著重於當事人間之信任關係，性質與委任契約類同，有關
    契約之終止、消滅，自應類推適用委任契約之相關規定。又
    委任關係，因當事人一方死亡、破產或喪失行為能力而消滅
    。民法第550 條前段規定甚明。而如前述，訴外人梁湯埔妹
    已於於81年8 月21日死亡，類推適用前揭民法第550 條規定
    ，訴外人梁湯埔妹與訴外人曾憲泉、原告丁○○間之借名登
    記契約關係，自訴外人梁湯埔妹死亡時而消滅，借名登記契
    約關係既已消滅，訴外人梁湯埔妹之繼承人即被告，自負有
    將借名登記之財產移轉返還借名人即原告丁○○及訴外人曾
    憲泉之被繼承人即原告癸○○等7 人之義務。
(四)、按單獨所有土地之特定部分買受人，除出賣人有不能將該部
    分分割後移轉登記與買受人之情形外，不得請求出賣人移轉
    登記按該部分計算之土地應有部分，而與原所有人共有該土
    地（最高法院75年台上字第404 號判決意旨參照）。如前所
    述，訴外人梁湯埔妹、曾憲泉及原告丁○○所購買者，僅約
    定系爭土地之面積大小，並未約定個人所購之特定部分，雖
    其後各在其上建屋並簽立系爭合約，然已是購得土地之後，
    是此應屬類如分管契約之效力，難認各當事人所購者為系爭
    土地特定部分。又系爭土地其地目為田，使用分區為一般農
    業區，該土地之分割，應依農業發展條例第16條之規定辦理
    等情，亦經本院依職權向桃園縣中壢地政事務函詢、電詢明
    確，有該所97年12月30日中地登字第0970014670號函及所附
    系爭土地地號沿革登記謄本、異動索引及本院電話記錄等在
    卷足憑；而訴外人曾憲泉及原告丁○○所購買之面積均小於
    0.25公頃，又無農業發展條例第16條但書各款情形，原告自
    無法請求被告將系爭土地分割後移轉所有權，自均得就系爭
    土地應有部分為移轉登記之請求。
(五)、原告丁○○所有並借名登記者為系爭土地應有部分約1000分
    之216 （面積約223 平方公尺）；訴外人曾憲泉所有並借名
    登記者為系爭土地應有部分約1000分之237 （面積約244 平
    方公尺），其中原告丁○○部分，已由被告戊○○於96年6
    月25日將系爭土地應有部分1000分之129 為移轉登記，其餘
    部分至今均未移轉，即被告戊○○所為移轉者，係於96年6
    月25日，以買賣為原因，將系爭土地應有部分1000分之71移
    轉登記予壬○○；被告丙○○○則係於96年6 月25日，均以
    買賣為原因，分別將系爭土地應有部分1000分之200 、1000
    分之1 、1000分之34、1000分之3 、1000分之52移轉登記予
    訴外人俞月琴、乙○○、林劉月華、吳冽壽、曾繁漢，均難
    認與履行本件義務有關等情，亦有上引函文及所附系爭土地
    地籍謄本、歷來贈與及買賣資料、異動索引等在卷可證；而
    按繼承人自繼承開始時，除民法另有規定外，承受被繼承人
    財產上之一切權利、義務。但權利、義務專屬於被繼承人本
    身者，不在此限；繼承人對於被繼承人之債務，負連帶責任
    ，民法第348 條第1 項、第1148條、第1153條第1 項分別定
    有明文。被告丙○○○、戊○○及丑○○（丑○○於82年8
    月30日死亡，因所遺財產現處於無人管領之狀態，經本院選
    任洪惠平律師為其遺產管理人）為訴外人梁湯埔妹之繼承人
    ，亦如前述，是原告主張被告等均負有將系爭土地應有部分
    1000分之237 移轉登記予原告癸○○等7 人；將系爭土地應
    有部分1000分之87（1000分之000 00000分之129 ＝1000
    分之87）移轉登記予原告丁○○之義務，亦屬可採。被告丙○○○、戊○○空言辯稱：我們已將部分土地移轉登記給原
    告，現在我們的應有部分也沒有比較多，所以不能再向我們
    請求移轉云云，亦屬無據。
六、被告丙○○○、戊○○就系爭土地為繼承及分割登記後，已
    有將系爭土地部分之應有部分移轉他人，目前被告丙○○○
    僅有系爭土地應有部分1000分之110 、被告戊○○尚有系爭
    土地應有部分1000分之200 、丑○○則遺有系爭土地應有部
    分1000分之200 ，亦如前述，從而，原告丁○○依系爭合約
    消滅後之返還請求權及繼承之法律關係，僅請求被告丙○○○應將系爭土地應有部分1000分之87移轉登記予原告丁○○
    ；原告癸○○等7 人則僅請求被告丙○○○應將系爭土地應
    有部分1000分之23移轉登記予原告癸○○等7 人公同共有；
    被告戊○○、洪惠平律師應分別將系爭土地應有部分1000分
    之10 7移轉登記予原告癸○○等7 人公同共有，均為有理由
    ，均應准許。
七、結論：原告之訴為有理由，依民事訴訟法第385 條第1 項前
    段、第78條、第85條第1 項前段，判決如主文。
中    華    民    國    98    年    2    月     23    日
                  民事第二庭    法  官  尹  良
以上正本係照原本作成
如對本判決上訴，須於判決送達後20日內向本院提出上訴狀
中    華    民    國    98    年    2    月     23    日
                                書記官  陳美宜

司法院資訊處製作；財團法人民間司法改革基金會備份。
